---
title: "PAC1"
author: "Judit Tella Vila"
date: "2025-04-02"
output:
  word_document: default
  html_document: default
editor_options:
  markdown:
    wrap: 72
---

```{r setup, include=FALSE}
knitr::opts_chunk$set(echo = TRUE)
```

1.  Seleccioneu i descarregueu un dataset de metabolòmica, que podeu
    obtenir de
    [metabolomicsWorkbench](https://www.metabolomicsworkbench.org/) o
    d'[aquest
    repositori](https://github.com/nutrimetabolomics/metaboData) de
    GitHub.

    ```{r}
    #mira si el paquet "BiocManager" està instal·lat
    #"requireNamespace" retorna TRUE si el paquet existeix, FALSE si no
    #quietly = TRUE per no veure missatges redundants i innecessaris.
    if (!requireNamespace("BiocManager", quietly = TRUE))
        install.packages("BiocManager")  #si no està instal·lat, el descarrega

    #fem quelcom similar a l'anterior però amb un altre paquet
    if (!require(GEOquery)) {
        # Si no hi és, el descarrega i instal·la
        BiocManager::install("GEOquery")
    }



    ```

    En aquest cas he triat un dels estudis de github: "CIMBC" de
    l'estudi Chan et al. (2016) en el British Journal of Cancer.

    ```{r}
    #condicional per instal·lar els paquets si no els hi tenim ja
    if (!require("SummarizedExperiment")) 
      #install.packages("SummarizedExperiment")
       BiocManager::install("SummarizedExperiment")

    if (!require("readxl")) 
      install.packages("readxl")

    #carreguem paquets
    library(SummarizedExperiment)
    library(readxl)

    #llegim les dades escollides que en el format original estan en les dues fulles de l'excel
    data <- read_excel("GastricCancer_NMR.xlsx", sheet = 1)
    head(data)
    peak <- read_excel("GastricCancer_NMR.xlsx", sheet = 2)
    head (peak)
    ```

2.  Crea un objecte de classe *SummarizedExperiment* que contingui les
    dades i les metadades (informació sobre el dataset, les seves files
    i columnes). La classe *SummarizedExperiment* és una extensió d'
    *ExpressionSet*, utilitzada per moltes aplicacions i bases de dades
    (com és el cas de metabolomicsWorkbench). Quines són les seves
    principals diferències amb la classe *ExpressionSet*?

    ```{r}
    #trec les dades que no són de pacients (les que no són sample)
    data <- data[data$SampleType != "QC", ]

    #preparem l'assay (valors metabolòmics) buscant les columnes que comencim per M seguida de números (MX-->traduir a expressió regular)
    metabolite_cols <- grep("^M\\d+", names(data), value = TRUE)
    assay_matrix <- as.matrix(data[, metabolite_cols]) #matriu numèrica
    rownames(assay_matrix) <- data$SampleID 
    assay_matrix <- t(assay_matrix)  #transposem: files = metabolits, columnes = mostres

    #busquem els noms dels metabòlits (de 'Name' a 'Peak')
    rownames(assay_matrix) <- peak$Name

    # --- colData ---
    col_data <- as.data.frame(data[, c("SampleID", "SampleType", "Class")])
    rownames(col_data) <- col_data$SampleID
    col_data <- col_data[, -1, drop = FALSE]

    #dades de les mostres
    #l'ordre ha de coincidir amb assay_matrix
    row_data <- as.data.frame(peak)
    rownames(row_data) <- row_data$Name
    row_data <- row_data[rownames(assay_matrix), ]

    #construim l'objecte se (sumarizedExperiment) amb les dades que hem carregat i obtingut
    se <- SummarizedExperiment(
      assays = list(intensities = assay_matrix),
      colData = col_data,
      rowData = row_data
    )

    #mirem com és l'objecte creat
    se
    ```

3.  Porteu a terme una anàlisi exploratòria que us proporcioni una visió
    general del dataset en la línia del que hem vist en les activitats
    d'aquest repte.

    Podem realitzar diferents anàlisis exploratoris:

    ```{r}
    #bàsics com l'estructura i dimensions del SummarizedExperiment
    dim(se)  #número de metabolits x nombre de mostres
    assayNames(se) #noms dels assays que hi ha
    colnames(se) #com estan etiquetades les columnes
    rownames(se) #com estan etiquetades les files

    class(se) #classe de l'objecte se, que si s'ha fet correctament la creació del mateix ha de ser SumarizedExperiment
    slotNames(se) #podem veure una mica com és l'extructura de l'objecte

    #NAs, Nulls o 0
    sum(is.na(assay(se)))
    sum(assay(se) == 0)

    #individus per classe (hi ha 3 classes, GC, BN i HE)
    table(as.data.frame(colData(se))$Class)

    #carreguem els paquets
    library(ggplot2)

    #dades d'expressió per fer una PCA
    expr <- assay(se)
    #treiem els metabòlits amb NA, Inf o variança zero
    expr_clean <- expr[apply(expr, 1, function(x) {
      all(is.finite(x)) && var(x) > 0
    }), ]
    #transposem per fer el posterior PCA (files = mostres, columnes = metabòlits) --> una PCA es fa a partir de mostres, no metabòlits i abans per crear l'objecte ho hem transposat, aquí també "desfem" el pas
    expr_clean_t <- t(expr_clean)
    #PCA
    pca <- prcomp(expr_clean_t, scale. = TRUE)
    meta <- as.data.frame(colData(se))
    pca_df <- data.frame(pca$x[, 1:2], Class = meta$Class)
    #viem el resultat i el plotem per interpretar-lo
    ggplot(pca_df, aes(PC1, PC2, color = Class)) +
      geom_point(size = 3) +
      theme_minimal() +
      labs(title = "PCA - Mostres segons Class")
      
    ```

    ```{r}
    #ANOVA
    #anàlisi per veure diferències entre grups
    anova_results <- apply(expr, 1, function(x) {
      df <- data.frame(value = x, group = meta$Class)
      summary(aov(value ~ group, data = df))[[1]][["Pr(>F)"]][1]
    })
    #en òmica i ciència de dades podem trobar falsos positius degut a la pròpia metodologia del bigdata (moltes comparacions i proves alhora), per això apliquem una correcció per múltiples comparacions (FDR de Benjamini-Hochberg)
    fdr <- p.adjust(anova_results, method = "fdr")

    #taula amb els resultats de l'anova
    results <- data.frame(
      MX = rownames(expr),
      p_value = anova_results,
      fdr = fdr,
      stringsAsFactors = FALSE
    )

    #per poder treure'n informació biològica necessitem traduïr els noms MX per el metabòlit corresponent, per tant preparem rowData(se) com a taula amb Name i Label
    row_info <- as.data.frame(rowData(se))
    row_info$Name <- rownames(row_info)  #assegurem que 'Name' és columna
    row_info$Label <- as.character(row_info$Label)

    #MX <-> Name per relacionar-los per afegir Label (el nom del metabòlit)
    results_amb_label <- merge(results, row_info[, c("Name", "Label")],
                               by.x = "MX", by.y = "Name", all.x = TRUE)

    #ordenem per FDR
    results_amb_label <- results_amb_label[order(results_amb_label$fdr), ]

    #guardem els que tenen un p-valor menor a 0.05 (fdr, p-valor ajustada)
    significatius <- subset(results_amb_label, fdr < 0.05)

    #mirem el resultat
    significatius

    ```

    ```{r}
    #carreguem els paquets necessaris
    library(pheatmap)
    library(RColorBrewer)

    #metabòlits significatius amb els noms MX ja que es veurà millor el plot
    metabolits_sign <- rownames(subset(results, fdr < 0.05))

    #dades d'intensitat per a aquests metabolits
    expr_sign <- expr[metabolits_sign, ]

    #escalem (z-score per fila/metabolit)
    expr_scaled <- t(scale(t(expr_sign)))

    #anotaciem segons columna que indica el grup de la mostra (Class)
    ann_col <- data.frame(Class = meta$Class)
    rownames(ann_col) <- rownames(meta)

    #heatmap
    #he pensat en fer-ho segons una clusterització completa i l'altra amb els grups que tenim a Class
    pheatmap(expr_scaled,
             annotation_col = ann_col,
             cluster_rows = TRUE,
             cluster_cols = TRUE,
             show_rownames = TRUE,
             fontsize_row = 6,
             color = colorRampPalette(rev(brewer.pal(n = 9, name = "RdBu")))(100),
             main = "Heatmap dels metabòlits significatius")

    #ara fem el 2n heatmap, per tant ordenaem mostres segons el grup (Class)
    sample_order <- order(ann_col$Class)

    #reordenem la matriu d'expressió i les anotacions
    expr_scaled_ordered <- expr_scaled[, sample_order]
    ann_col_ordered <- ann_col[sample_order, , drop = FALSE]

    #segon heatmap amb mostres ordenades per grup, sense clusterització
    pheatmap(expr_scaled_ordered,
             annotation_col = ann_col_ordered,
             cluster_rows = TRUE,       #clustritzem metabòlits
             cluster_cols = FALSE,      #no clustreritzem les mostres (estan ordenades per grup)
             show_rownames = TRUE,
             fontsize_row = 6,
             color = colorRampPalette(rev(brewer.pal(n = 9, name = "RdBu")))(100),
             main = "Heatmap dels metabòlits significatius agrupats per Class")


    ```

    ```{r}
    #fem boxplots per els metabòlits significatius per a poder veure com són aquestes diferències significatives
    #iterar per cada metabòlit ja que farem el mateix per tots ells
    for (metab in metabolits_sign) {
      #preparem les dades del gràfic
      df <- data.frame(
        value = expr[metab, ],
        Class = meta$Class
      )
      #p-valor i FDR per posar-ho al títol i saber quin metabòlit i p-valor/FDR té
      pval <- signif(anova_results[metab], 3)
      fdr_val <- signif(fdr[metab], 3)
      #boxplot
      p <- ggplot(df, aes(x = Class, y = value, fill = Class)) +
        geom_boxplot(outlier.shape = NA, alpha = 0.7) +
        geom_jitter(width = 0.2, alpha = 0.4, size = 1) +
        labs(
          title = paste0(metab, "\nP = ", pval, " | FDR = ", fdr_val),
          y = "Intensitat",
          x = "Classe"
        ) +
        theme_minimal(base_size = 12) +
        theme(legend.position = "none")

      print(p) #mostrem el plot

    }

    ```

4.  Elabora un informe que descrigui el procés que heu realitzat,
    incloent-hi la justificació de la selecció del dataset, la seva
    incorporació al *summarizedExperiment*, l'anàlisi exploratòria de
    les dades i la interpretació dels resultats des del punt de vista
    biològic. L'extensió màxima d'aquest informe (sense tenir en compte
    els Annexos) ha de ser de **10 pàgines**, en format PDF.

5.  Creau un repositori de GitHub que contingui:

    -   l' informe,

    -   l'objecte de classe SummarizedExperiment que contingui les dades
        i les metadades en format binari (. Rda),

        ```{r}
        save(se, file = "SummarizedExperiment_GastricCancer.Rda")
        ```

    -   el codi R per a l'exploració de les dades degudament comentat
        (el control de versions del mateix s'ha de realitzar amb Git)

    -   dades en format text i

    -   les metadades acompanyades d'una breu descripció en un arxiu
        markdown.

El nom del repositori ha de ser 'Apellido1-Apellido2-Nombre-PEC1'. La
direcció (URL) del repositori haurà d'estar inclosa en l'informe de
manera clara. Teniu en compte que a través de CANVAS deveu lliurar
únicament l'informe.
